---
title: "data final"
author: "kamila"
date: "2025-06-28"
output: html_document
---

```{r setup, include=FALSE}
knitr::opts_chunk$set(echo = TRUE)
```

```{r}
setwd("D:\\2025-1\\Est 2\\datas trabajo final")
```

```{r}
library(rio)
edu=import("Enaho01a-2022-300.csv")
mal=import("Enaho01a-2022-400.csv")
empleo=import("Enaho01a-2022-500.csv")
internet=import("Enaho01-2022-100.csv")
pobre=import("Sumaria-2022.csv")
```

crear codigo de identificacion para cada data
```{r}
edu$codigo_identificacion <- paste(edu$CONGLOME, 
                                      edu$UBIGEO, 
                                      edu$VIVIENDA, 
                                      edu$HOGAR, 
                                      edu$DOMINIO, 
                                      edu$ESTRATO, 
                                      sep = "_")
```

```{r}
empleo$codigo_identificacion <- paste(empleo$CONGLOME, 
                                      empleo$UBIGEO, 
                                      empleo$VIVIENDA, 
                                      empleo$HOGAR, 
                                      empleo$DOMINIO, 
                                      empleo$ESTRATO, 
                                      sep = "_")
```

```{r}
mal$codigo_identificacion <- paste(mal$CONGLOME, 
                                      mal$UBIGEO, 
                                      mal$VIVIENDA, 
                                      mal$HOGAR, 
                                      mal$DOMINIO, 
                                      mal$ESTRATO, 
                                      sep = "_")
```

```{r}
internet$codigo_identificacion <- paste(internet$CONGLOME, 
                                      internet$UBIGEO, 
                                      internet$VIVIENDA, 
                                      internet$HOGAR, 
                                      internet$DOMINIO, 
                                      internet$ESTRATO, 
                                      sep = "_")
```


```{r}
library(dplyr)
edu=edu%>%
  select(codigo_identificacion,UBIGEO,P301A)
mal=mal%>%
  select(codigo_identificacion, UBIGEO, P401)
empleo=empleo%>%
  select(codigo_identificacion, UBIGEO,P507)
internet=internet%>%
  select(codigo_identificacion, UBIGEO,P1144)
```

recategorizar POBREZA
```{r}
pobre=pobre%>%
  mutate(POBREZA = case_when(
    POBREZA %in% c(1,2) ~ 1,  # Nivel 1: Pobreza
    POBREZA %in% c(3) ~ 0,  # Nivel 2: No Pobreza
  ))%>%
  mutate(POBREZA = factor(POBREZA,levels= c(0:1)))
```
recategorizar nivel de educacion
```{r}
edu=edu%>%
  mutate(P301A = case_when(
    P301A == 1 ~ 1,  # Nivel 1: Sin nivel educativo
    P301A == 2 ~ 2,  # Nivel 2: Educación inicial
    P301A %in% c(3, 4) ~ 3,  # Nivel 3: Educación primaria
    P301A %in% c(5, 6) ~ 4,  # Nivel 4: Educacion secundaria
    P301A %in% c(7, 8) ~ 5,  # Nivel 5: superior no universitaria
    P301A %in% c(9, 10, 11) ~ 6,  # Nivel 6: superior universitaria
    P301A == 12 ~ 7, # Nivel 7: Educación básica especial
    ))%>%
  mutate(P301A = factor(P301A,levels = c(1:7),ordered=TRUE))
```
recategorizar tipo de empleo
```{r}
empleo=empleo%>%
  mutate(P507 = case_when(
    P507 %in% c(1,3,4) ~ 1,  # Nivel 1: empleo formal
    P507 %in% c(2,5,6,7) ~ 0,  # Nivel 2: empleo informal
  ))%>%
  mutate(P507 = factor(P507,levels = c(0:1)))
```
recategorizar mal cronico
```{r}
mal=mal%>%
  mutate(P401 = case_when(
    P401 == 1 ~ 1, #SI padece mal crónico
    P401 == 2 ~ 0, #NO padece mal crónico
  ))%>%
  mutate(P401 = factor(P401,levels = c(0:1)))
```
recategorizar internet
```{r}
internet=internet%>%
  mutate(P1144 = case_when(
    P1144 == 1 ~ 1, #si cuenta con internet
    P1144 == 2 ~ 0, #No cuenta con internet
  ))%>%
  mutate(P1144 = factor(P1144,levels= c(0:1)))
```


```{r}
# Función para calcular la moda
obtener_moda <- function(v) {
  moda <- names(sort(table(v), decreasing = TRUE))[1]
  return(moda)
}
```
moda por data en base a codigos de identificacion repetidos 

NIVEL DE EDUCACION
```{r}
edu1=edu%>%
  group_by(codigo_identificacion)%>%
  summarise(moda_P301A=obtener_moda(P301A))%>%
  ungroup()%>%
  mutate(moda_P301A = factor(moda_P301A,levels = c(1:7),ordered=TRUE))
```
crear columna con ubigeo en edu1
```{r}
edu1$UBIGEO=gsub("^[^_]+_([^_]+)_.*$", "\\1", edu1$codigo_identificacion)
```
lo mismo para las otras datas
MALCRONICO
```{r}
mal1=mal%>%
  group_by(codigo_identificacion)%>%
  summarise(moda_P401=obtener_moda(P401))%>%
  ungroup()%>%
  mutate(moda_P401 = factor(moda_P401,levels= c(0:1)))
```
TIPO DE EMPLEO
```{r}
empleo1=empleo%>%
  group_by(codigo_identificacion)%>%
  summarise(moda_P507=obtener_moda(P507))%>%
  ungroup()%>%
  mutate(moda_P507 = factor(moda_P507,levels = c(0:1)))
```
HOGAR CON CONEXION A INTERNET
```{r}
internet1=internet%>%
  group_by(codigo_identificacion)%>%
  summarise(moda_P1144=obtener_moda(P1144))%>%
  ungroup()%>%
  mutate(moda_P1144 = factor(moda_P1144,levels= c(0:1)))
```
crear codigo de identificacion en data pobre
```{r}
pobre$codigo_identificacion <- paste(pobre$CONGLOME, 
                                      pobre$UBIGEO, 
                                      pobre$VIVIENDA, 
                                      pobre$HOGAR, 
                                      pobre$DOMINIO, 
                                      pobre$ESTRATO, 
                                      sep = "_")
```
quedarse solo con id y pobreza
```{r}
pobre1=pobre%>%
  select(codigo_identificacion,POBREZA)
```
union
```{r}
edu1 <- merge(edu1, empleo1[, c("codigo_identificacion", "moda_P507")], by = "codigo_identificacion", all.x = TRUE)

edu1 <- merge(edu1, mal1[, c("codigo_identificacion", "moda_P401")], by = "codigo_identificacion", all.x = TRUE)

edu1 <- merge(edu1, pobre1[, c("codigo_identificacion", "POBREZA")], by = "codigo_identificacion", all.x = TRUE)

edu1 <- merge(edu1, internet1[, c("codigo_identificacion", "moda_P1144")], by = "codigo_identificacion", all.x = TRUE)
```
cambiar nombre a data
```{r}
enaho=as.data.frame(edu1)
```
cambiar orden
```{r}
enaho=enaho[,c(6,7,2,5,4,3)]
```
cambiar nombre de columnas
```{r}
colnames(enaho)=c("POBREZA","INTERNET","NIVEL_EDU","MAL_CRONICO","TIPO_EMPLEO","UBIGEO")
```

aumentar 0 en UBIGEO
```{r}
enaho$UBIGEO = stringr::str_pad(enaho$UBIGEO, width=6, side="left", pad="0")
```


write.csv(enaho, "enaho1.csv", fileEncoding = "UTF-8", row.names = FALSE)


